臺灣高等法院高雄分院刑事判決　　　　 95年度上易字第461號
上　訴　人
即　被　告　乙○○
上列上訴人因詐欺案件，不服臺灣高雄地方法院93年度易字第96
3 號中華民國95年5 月9 日第一審判決（起訴案號：臺灣高雄地
方法院檢察署93年度偵字第9402號），提起上訴，本院判決如下
：
     主  文
上訴駁回。
     事  實
一、緣李詩正（已死亡，未據起訴）係址設臺北市○○路8 號2
    樓邦宇企業有限公司（下稱邦宇公司）之負責人，為謀建立
    高雄地區據點，乃指示乙○○於民國83年4 月11日，在高雄
    市○○○路140 號4 樓之1 ，另行成立瓏德興業有限公司（
    下稱瓏德公司），並實際負責瓏德公司之一切事務，2 人另
    以每次南下洽辦事務即可領得新臺幣（下同）5 千元至1 萬
    元不等之代價，徵獲黃美玲（判處有期徒刑6 月後未據上訴
    ，已確定）同意擔任瓏德公司之名義負責人。嗣瓏德公司於
    83年6 月間，向高雄區中小企業銀行新莊分行（下稱高企新
    莊分行，現為玉山銀行合併）申請美金25萬元之代轉進出口
    押匯額度獲准，迨於同年8 月間，再增加300 萬元（起訴書
    誤載為150 萬元）之循環動用借款額度，迄至同年10月間，
    前開美金押匯額度又增加為美金50萬元；另邦宇公司則於84
    年6 月間，向高企新莊分行貸得150 萬元之循環動用借款額
    度與美金20萬元之押匯額度。
二、詎乙○○、李詩正及香港美林企業之成年負責人（真實姓名
    、年籍均不詳），雖明知香港美林企業在該地裝櫃，而欲以
    出售名義分別交寄予邦宇公司、瓏德公司者，乃係幾無價值
    、根本未經獲准進口臺灣之LCD Displayer 舊品1 批，或價
    值甚低之碎銅箔，竟共同基於意圖為自己不法所有之概括犯
    意聯絡先後為下列詐欺行為：
  (一)先於84年6月9日，製作內容載有邦宇公司向香港美林企業進
    口LCD Displayer新品1批等內容之代轉開發信用狀申請書及
    相關文件，持向高企新莊分行提出動用前開貸款額度以資開
    發信用狀之申請，使高企新莊分行之承辦人員因誤信邦宇公
    司確欲向香港美林企業進口LCD Displayer 新品，而以該行
    之名義出具擔保、轉由高雄銀行為瓏德公司開發港幣71萬5
    千5 百元（當時折合新臺幣為239 萬9,072 元）之遠期信用
    狀1 份予香港美林企業，再由該香港美林企業負責人執以押
    匯換取現金，所得現款則由乙○○、李詩正及香港美林企業
    負責人用來作不動產之投資使用。嗣該批貨物經運抵桃園中
    正國際機場後，因邦宇公司遲遲不能提出經濟部國際貿易局
    所核發之輸入許可證，致貨物無法完稅通關，且邦宇公司所
    持交由案外人廖文王擔任發票人之備償信用狀貸款客票亦未
    兌現，高企新莊分行之承辦人員始知受騙。
  (二)復於同月12日，承上開詐欺取財之概括犯意，製作載有瓏德
    公司向香港美林企業進口8 公斤碎金箔等內容之代轉開發信
    用狀申請書及相關文件，交由具有犯意聯絡之瓏德公司名義
    負責人黃美玲簽名後，持向高企新莊分行提出動用前開貸款
    額度以資開發信用狀之申請，使高企新莊分行之承辦人員因
    而誤信瓏德公司確欲向香港美林企業進口碎金箔，乃以該分
    行之名義出具擔保、轉由高雄銀行為瓏德公司開發港幣60萬
    4 千元（當時折合新臺幣為202 萬6,420 元，起訴書誤載為
    205 萬4,627 元）之遠期信用狀1 份予香港美林企業，再由
    該香港美林企業負責人執以押匯換取現金，所得現款則由乙○○、李詩正及香港美林企業負責人用來作為不動產之投資
    使用。嗣瓏德公司所持交由案外人簡麟驊、祖模企業有限公
    司黃正和、邦宇公司李詩正分別擔任發票人之備償信用狀貸
    款客票均未兌現，且高企新莊分行提領該批進口貨物後，經
    送驗結果認係碎銅箔，而僅值新臺幣3 千元，高企新莊分行
    之承辦人員方悉受騙。
三、案經法務部調查局高雄市調查處（下稱高雄市調處）移請臺
    灣高雄地方法院檢察署檢察官偵查起訴。
     理  由
壹、證據能力方面
一、按被告以外之人（包括證人、鑑定人、告訴人、被害人及共
    同被告等）於檢察事務官、司法警察官或司法警察調查中所
    為之陳述，與審判中不符時，其先前之陳述具有較可信之特
    別情況，且為證明犯罪事實存否所必要者，得為證據。被告
    以外之人於審判中有下列情形之一，其於檢察事務官、司法
    警察官或司法警察調查中所為之陳述，經證明具有可信之特
    別情況，且為證明犯罪事實之存否所必要者，得為證據：三
    、滯留國外或所在不明而無法傳喚或傳喚不到者。刑事訴訟
    法第159條之2、第159條之3第3款分別定有明文。此所謂「
    前後陳述不符」之要件，應就前後階段之陳述進行整體判斷
    ，以決定其間是否具有實質性差異，惟無須針對全部陳述作
    比較，陳述之一部分有不符，亦屬之。而所謂「較可信之特
    別情況」之情形，亦應就前後陳述時之各種外部情況進行比
    較，以資決定何者外部情況具有可信性。若陳述係在特別可
    信之情況下所為，則虛偽陳述之危險性即不高，雖係審判外
    陳述，仍得承認其有證據能力。本件證人即高企新莊分行會
    計經辦郭昭伶、徵信課長甲○○、經理劉清寅於原審審理中
    ，對於瓏德公司、邦宇公司申貸及申請信用狀之經過，及證
    人即與瓏德公司同處辦公之廖晙閎，就瓏德公司之實際營運
    情狀等節，或為「不記得」，或為「太久了不太清楚」等陳
    述，而核與各該證人先前於高雄市調處調查中陳述，俱不相
    符合；另證人即被告丙○○胞兄鄧仁生於高雄市調處調查中
    陳述後，在原審審理中則經傳拘未到。審酌前開證人之調查
    中陳述，距案發時間最近，證人之記憶本較為鮮明，且當時
    甫進入偵查程序，證人所受來自外界之干擾與壓力，也應當
    較少等一切情狀後，認該等調查中之陳述，在客觀上具有較
    可信之特別情況，且亦為證明犯罪事實存否所必要，依刑事
    訴訟法第159 條之2 、第159 條之3 第3 款規定，上開陳述
    均有證據能力。
二、按被告以外之人（包括證人、鑑定人、告訴人、被害人及共
    同被告等）於審判外之陳述雖不符刑事訴訟法第159條之1至
    之4等4條之規定，而經當事人於審判程序同意作為證據，法
    院審酌該言詞陳述或書面陳述作成時之情況，認為適當者，
    亦得為證據；又當事人、代理人或辯護人於法院調查證據時
    ，知有刑事訴訟法第159條第1項不得為證據之情形，而未於
    言詞辯論終結前聲明異議者，視為有前項之同意，同法第15
    9條之5定有明文。本件卷附瓏德公司借據、進出口業務委任
    保證契約書、邦宇公司進出口業務委任保證契約書等件、財
    政部臺北關稅局進口組84年10月19日第84本進業字第8319號
    致邦宇公司函、經濟部工業局85年1 月27日公（85）二組字
    第1142號書函、高企新莊分行87年2 月26日（87）高新莊總
    銀30號函暨附金屬工業研究發展中心化驗室接受私託試驗報
    告表、財團法人中華鑑測中心報告各1 份，經原審及本院審
    理時予以提示並告以要旨，且各經檢察官、被告表示意見，
    當事人均已知悉上述文書之傳聞性質，而均未於言詞辯論終
    結前對該等文書之證據能力表示異議，依上開規定，已擬制
    同意上開證據均有證據能力；本院復審酌上開文書作成時，
    並無不當取得或瑕疵之情形，認以之作為本案之證據亦屬適
    當，是上開證據依刑事訴訟法第159條之5規定，均有證據能
    力。
貳、實體方面：
一、訊據被告乙○○固坦承瓏德公司部分，伊確有到銀行接洽，
    所為確對銀行造成損害，惟矢口否認有上開詐欺犯行，辯稱
    ：邦宇公司部分伊只是介紹，瓏德公司伊有到銀行接洽，但
    金箔紙如何進口伊不清楚，伊無詐欺犯意，瓏德公司與邦宇
    公司後續進口部分伊未參與云云。另其於原審對於因受邦宇
    公司負責人李詩正之指示，自83年4 月起，擔任瓏德公司之
    實際負責人，並另由黃美玲擔任瓏德公司之名義負責人，及
    瓏德、邦宇公司均曾向高企新莊分行申貸與申請信用狀，又
    邦宇、瓏德公司陸續於84年6 月間分別以進口LCD Displayer
    、碎金箔為由申請開發信用狀後，非僅所提供之備償信用狀
    貸款客票均未兌現，且各該貨物經事後查證，均屬幾不具價
    值之物等節均不否認，惟矢口否認有何虛報交易貨品、金額
    以騙取銀行開發高數額信用狀進而押匯套現之詐欺取財犯行
    ，辯稱：李詩正要在高雄地區設置據點，遂指示伊實際負責
    處理瓏德公司的業務，但瓏德公司後期之業務則改由李詩正
    自行處理，所以伊不知道向香港美林企業進口碎銅箔的事；
    另外伊雖曾引介由李詩正擔任負責人的邦宇公司向高企新莊
    分行申請貸款及信用狀，但未參與邦宇公司之業務，所以就
    邦宇公司向香港美林企業進口LCD Displayer 的事情，伊亦
    不知情云云。經查：
  (一)被告乙○○、黃美玲各自擔任瓏德公司之實際、名義負責人
    ；而瓏德公司自84年年6 月起，陸續向高企新莊分行申貸，
    迄至同年10月間，累積已貸得新臺幣300 萬元之循環動用借
    款額度與美金50萬元之押匯額度，另邦宇公司亦於84年6 月
    間，貸得新臺幣150 萬元之循環動用借款額度與美金20萬元
    之押匯額度；又邦宇、瓏德公司先後於84年6 月9 日、同月
    12 日 間，各以向香港美林企業進口之LCD Displayer 新品
    1 批、碎金箔為由，向高企新莊分行申請代轉開發港幣分別
    為71萬5 千5 百元、60萬4 千元之信用狀，惟邦宇、瓏德公
    司所提出之備償信用狀貸款客票均未兌現，且高企新莊分行
    事後發現邦宇公司部分之貨物乃係LCD Displayer 舊品1 批
    ，價值甚低且根本未獲經濟部國貿局之輸入許可，另瓏德公
    司辦畢贖單程序卻遲遲不予提取之貨物，經高企新莊分行提
    取送驗結果，認係屬價值僅為新臺幣3 千元之碎銅箔各節，
    為被告乙○○、黃美玲所不否認，核與證人即備償信用狀貸
    款客票之發票人簡麟驊於原審審理中之證述大致相符（見原
    審卷二第6-9 頁），且有高雄市政府93年1 月19日高市府建
    二公字第9300 7042230號函所附之瓏德公司登記案全卷（見
    高雄市調處調查Ａ卷第12-38 頁）、瓏德公司代轉進出口押
    匯申請書暨徵信資料2 份（見調查Ａ卷第39-47 頁、第53-5
    7 頁）、瓏德公司借款申請書暨徵信資料1 份（見調查Ａ卷
    第48-52 頁）、瓏德公司借據及進出口業務委任保證契約書
    等件（見調查Ａ卷第60-69 頁）；邦宇公司89年9 月29日登
    記事項卡1 份（見調查Ａ卷第498-499 頁）、邦宇公司代轉
    進出口押匯申請書1 份（見調查Ａ卷第490-491 頁）、邦宇
    公司借款申請書暨徵信資料1 份（見調查Ａ卷第492-497 頁
    ）、邦宇公司進出口業務委任保證契約書等件（見調查Ａ卷
    第501-507 頁）；邦宇公司84年6 月9 日申請代轉開發信用
    狀全卷（見調查Ａ卷第529- 543頁）、瓏德公司84年6 月12
    日申請代轉開發信用狀全卷（見調查Ａ卷第250-265 頁）；
    邦宇公司備償信用狀貸款客票退票紀錄暨票據影本（見調查
    Ａ卷第522-523 頁）、瓏德公司備償信用狀貸款客票退票紀
    錄暨票據影本（見調查Ａ卷第89-92 頁）；財政部臺北關稅
    局進口組84年10月19日第84本進業字第8319號致邦宇公司函
    （見高雄市調處調查Ｂ卷第67頁）、經濟部工業局85年1 月
    27日公（85）二組字第1142 號書函（見調查Ｂ卷第68 頁）
    、高企新莊分行87年2 月26日（87）高新莊總銀30號函暨附
    金屬工業研究發展中心化驗室接受私託試驗報告表、財團法
    人中華鑑測中心報告各1 份（見調查Ｂ卷第32-36 頁反面）
    在卷可稽，被告乙○○上開犯行已堪認定。
  (二)由前揭將進口之低價值碎銅箔、LCD Displayer 舊品虛報為
    高價值之碎金箔、LCD Displayer 新品，致使銀行開發高數
    額之信用狀後，執以押匯套現等情觀之，已足認定瓏德、邦
    宇公司各該信用狀之申請、支付流程，乃各自構成完整之詐
    欺取財犯行。至被告乙○○雖另以上開情詞置辯，惟查：
  1.證人即高企新莊分行會計經辦郭昭伶於高雄市調處調查中陳
    稱：乙○○自83年6月28日起至84年6月13日止這段期間，持
    續與本行有往來且經常在本分行進出。因為瓏德公司與本行
    （指高企新莊分行，下同）往來業務，都由乙○○出面，而
    本行向該公司接洽時，該公司人員也均聲稱要交由乙○○做
    最後定奪，所以我認為乙○○是瓏德公司的實際負責人，另
    外，乙○○與邦宇公司負責人李詩正的私交不錯，邦宇公司
    向本行之借款就是乙○○介紹的，李詩正只有在對保時出面
    過2 次，其餘都是乙○○出面辦理的（見調查Ｂ卷第19頁、
    第20頁反面、第60頁）；另證人即高企新莊分行徵信課長甲○○也於原審審理中證稱：我在承辦瓏德、邦宇公司2 信用
    狀申款案過程中，得知黃美玲、李詩正分別是瓏德、邦宇公
    司之負責人，乙○○則沒有提到自己之職稱，但他每次都有
    出面，在對談公司業務時，感覺上乙○○對業務比較熟悉。
    就瓏德公司的部分，起初都是負責人黃美玲與乙○○2 人一
    起來，他們2 人一有事情就過來，有時還常常來，到最後則
    是多改由乙○○自己1 個人來，那是因為當時已彼此相熟，
    所以允許他單獨辦理，至於邦宇公司的部分則是乙○○帶李
    詩正來申請的，也就是起初是由乙○○、李詩正出面辦理（
    見原審卷二第22-24 頁、16頁、19頁、21頁）各等語屬實；
    嗣於本院審理時亦到庭證稱：這件貸款案，邦宇公司是由被
    告乙○○出面與銀行接洽，被告是擔任介紹人，借款人是李
    詩正，84年7 、8 月瓏德公司、邦宇公司財務困難，84年被
    告乙○○有與我去海關辦理領LCD Displayer ，日期已不確
    定，但確實有去海關領一批貨，邦宇公司貸款是以公司名義
    貸款，李詩正代理出面簽約，除了李詩正出面簽借貸契約外
    ，其餘借款事宜都由被告乙○○辦理的，邦宇公司還款時亦
    由被告出面辦理；案發後，有與被告乙○○聯絡，我們問他
    開狀那麼多，錢為何都不見了，被告說他在台北買不動產虧
    錢，他們來申請貸款時，所寫的與所買的不一樣，我們也不
    曉得，我們只是看單而已等語（見本院卷第69-75 頁）。顯
    見被告乙○○自83年6 月28日起至84年4 月13日止，或係單
    獨，或係另偕同黃美玲、李詩正，而始終參與瓏德、邦宇公
    司與高企新莊分行間之所有往來，其所辯進口之低價值碎銅
    箔、LCD Displayer 舊品等事，均為李詩正所處理，其未經
    手，事先也不知悉云云，顯與事實不符，無足採取。
  2.證人郭昭伶另指稱：瓏德、邦宇公司發生延遲繳款情事後，
    經理劉清寅即多次向乙○○、李詩正催繳欠款，但乙○○、
    李詩正2 人均僅有口頭承諾，而未有何實際還款之動作等語
    （見調查Ｂ卷第20頁），核與證人即高企新莊分行經理劉清
    寅於調查中陳稱：瓏德公司於84年6 月中旬發生延遲繳款之
    事，迨至同年7 月之後，乙○○即避不見面，所以本行乃採
    取訴訟程序，並曾到海關提取該公司進口之貨品等語相符（
    見93台灣高雄地方法院檢察署93年度他字第584 號卷，下稱
    他卷，第32頁），所為證詞亦堪採信；再佐以瓏德公司對所
    進口碎金箔（實則為碎銅箔）既已辦畢贖單程序，卻遲遲不
    提領該批貨物一節，衡情顯係因被告乙○○事先已參與瓏德
    公司虛報交易貨品、金額以騙取銀行開發高數額信用狀之詐
    欺取財犯行，為免自曝其詐欺之事，故不敢提領進口之貨品
    ，否則豈有自延遲繳款起至避不見面止之1 個月左右期間，
    面對高企新莊分行關於信用狀墊款之再三催繳通知，卻遲遲
    未曾提領帳面價值約新臺幣200 餘萬元之該批貨物之理？是
    被告所辯無非卸則之詞，委無可信。
  3.證人即與瓏德公司同處辦公之廖晙閎，於高雄市調處調查中
    供稱：在瓏德公司猶仍順利清償本息前，乙○○曾在與我閒
    聊之際，無意間透露他利用瓏德公司「假進口真套匯」，向
    金融機構套取資金週轉運用，以投資於房地產的事（見調查
    Ｂ卷第7 頁反面），證人甲○○於高雄市調處調查中也陳稱
    ：自84年6 月瓏德、邦宇公司開始延遲贖單且積欠貸款後，
    我就多次找乙○○出面研商債務處理事宜，但乙○○僅出面
    1 次，並跟我提到他將向本行之巨額貸款轉投資房地產失利
    ，已無償債能力（見他卷第25頁反面），核與被告乙○○於
    原審自陳：李詩正當時要我來高雄市據點以投資不動產，所
    以我才會擔任瓏德公司之實際負責人，並與名義負責人黃美
    玲一起出面向高企新莊分行申請貸款等語（見原審卷一第16
    1 頁）大致相符。是由被告乙○○事後曾自承信用狀套匯後
    之資金乃用於房地產投資，與其在此前即曾無意透露利用瓏
    德公司「假進口真套匯」之事等情節，益徵被告乙○○非僅
    事前知悉，甚且係有意積極與香港美林企業負責人等共同進
    行虛報交易貨品、金額以騙取銀行開發高數額信用狀進而押
    匯套現之詐欺取財犯行至明。
  (三)至證人丙○○雖於本院證述：被告沒在邦宇公司上班，邦宇
    公司所有銀行貸款業務及財務，被告沒有插手，沒有看過或
    聽過被告與李詩正談邦宇公司進口的事情，也沒看過被告插
    手進口的事等語（見本院卷第65頁），惟證人亦證稱：我沒
    有看過申請貸款文件，沒有負責邦宇公司資金（見本院卷第
    66-67 頁），證人丙○○上開證述，與前揭證人所證已有不
    符，況其既證述被告未在邦宇公司上班，伊又未負責邦宇公
    司之資金，則對被告乙○○與李詩正間如何共同進行虛報交
    易貨品、金額以騙取銀行開發高數額信用狀進而押匯套現之
    詐欺犯行未曾見聞，本屬當然，所證尚難據為有利被告之認
    定。
  (四)綜上所述，本件事證明確，被告乙○○上開詐欺取財犯行，
    均足堪認定。
二、核被告乙○○所為，係犯刑法第339條第1項之詐欺取財罪。
    被告乙○○與黃美玲、李詩正、香港美林企業姓名年籍不詳
    之成年負責人4 人，就犯罪事實欄二(一)所示部分之犯行，有
    犯意聯絡、行為分擔；另被告乙○○、李詩正、香港美林企
    業負責人3 人，就犯罪事實欄二(二)所示部分之犯行，亦有犯
    意聯絡及行為分擔，各應分別論以共同正犯。被告乙○○先
    後2 次詐欺取財犯行，時間緊接，手法相同，觸犯構成要件
    相同之罪名，顯係基於概括犯意反覆為之，應依修正前刑法
    第56條連續犯之規定，論以一罪，並加重其刑（查被告行為
    後，刑法於94年2 月2 日經總統令修正公布，於95年7 月1
    日施行。又行為後法律有變更者，適用行為時之法律。但行
    為後之法律有利於行為人者，適用最有利於行為人之法律。
    修正後之刑法第2 條第1 項定有明文。而比較新舊法時應就
    罪刑有關之共犯、未遂犯、想像競合犯、牽連犯、連續犯、
    結合犯，以及累犯加重、自首減輕暨其他法定加減原因（如
    身分加減）與加減例等一切情形，綜其全部罪刑之結果而為
    比較（最高法院95年5 月23日刑事庭第8 次會議決議參照）
    。經查：(一)修正前刑法第28條規定：「二人以上共同實施犯
    罪之行為者，皆為正犯」，修正後刑法第28條規定：「二人
    以上共同實行犯罪之行為者，皆為正犯」。本案因被告乙○○與黃美玲、李詩正、香港美林企業負責人等人均為實行共
    犯，對被告而言，共犯規定並無修正，自無比較問題，應逕
    適用修正後共犯之規定。(二)被告行為後，刑法第56條之連續
    犯之規定，業已刪除，此刪除雖非犯罪構成要件之變更，但
    顯已影響行為人刑罰之法律效果，自屬法律有變更，茲比較
    刪除連續犯後之規定，則被告所為二次偽造文書、詐欺取財
    之犯行，各均獨立，應各別論罪後併合處罰，自較原刑法以
    連續犯處斷為重，比較新、舊法結果，仍應適用較有利於被
    告之行為時法律即修正前刑法第56條，而論以連續犯一罪）
    。
三、原審認被告乙○○罪證明確，因而適用刑法第28條、第56條
    、第339條第1項規定，並審酌被告乙○○不思以正當途徑賺
    取財富，竟一再以虛報交易貨品、金額之方式，騙取銀行開
    發高數額之信用狀，進而執以押匯套現，所為已嚴重扭曲、
    破壞金融機構之交易常軌、秩序，犯罪惡性重大，復於偵審
    程序中，飾詞卸責，毫無悛悔真意，犯後態度不佳等一切情
    狀，量處有期徒刑1年6月。其認事用法，核無不合，量刑亦
    屬允當。被告上訴意旨否認犯罪，指摘原判決不當，為無理
    由，應予駁回。
四、同案被告黃美玲、丙○○（原審判決無罪，檢察官未上訴）
    部分已判決確定，不另論列，附此敘明。
據上論斷，應依刑事訴訟法第368條，判決如主文。
本案經檢察官林慶宗到庭執行職務。
中　　華　　民　　國　　96　　年　　1 　　月　　23　　日
                  刑事第八庭    審判長法  官  李炫德
                                      法  官  簡志瑩
                                      法  官  陳志銘
以上正本證明與原本無異。
不得上訴。
中　　華　　民　　國　　96　　年　　1 　　月　　23　　日
　　　　　　　　　　　　　　　　　　　書記官  盧雅婷
附錄本判決論罪科刑法條：
刑法第339 條第1 項
意圖為自己或第三人不法之所有，以詐術使人將本人或第三人之
物交付者，處5 年以下有期徒刑、拘役或科或併科1,000 元以下
罰金。
